【裁判字號】    98,訴,300
【裁判日期】    981130
【裁判案由】    損害賠償
【裁判全文】
臺灣臺北地方法院民事判決               98年度訴字第300號
原      告  戊○○
訴訟代理人  應明銓律師
複  代理人  崔百慶律師
            王柏堂律師
被      告  祭祀公業周振竹
法定代理人  周日勝
被      告  甲○○
            丁○○
上  三  人
訴訟代理人  涂惠民律師
被      告  丙○○
            乙○○
上列當事人間請求損害賠償事件，本院於民國98年11月9日言詞
辯論終結，判決如下：
    主  文
原告之訴及假執行之聲請均駁回。
訴訟費用由原告負擔。
    事實及理由
甲、程序事項：
壹、按祭祀公業尚未登記為法人者，應按非法人團體之例，載為
    「某祭祀公業」，並列管理人為其法定代理人。本件祭祀公
    業周振竹尚未依祭祀公業條例規定第21條第2項規定，向主
    管機關臺北市信義區公所申請登記為法人，為兩造所是認（
    見本院卷第60頁反面），故當事人應列為祭祀公業周振竹，
    法定代理人周日勝（見最高法院97年8月12日97年度第2次民
    事庭會議紀錄），合先敘明。
貳、按訴狀送達後，原告不得將原訴變更或追加他訴，但有下列
    各款情形之一者，不在此限：二、請求之基礎事實同一者。
    …七、不甚礙被告之防禦及訴訟終結者。民事訴訟法第255
    條第1項第2款、第7款分別定有明文。經查，原告起訴時，
    原以侵權行為之法律關係一部請求被告給付新臺幣（下同）
    100萬元及自起訴狀繕本送達被告翌日起至清償日止，按年
    息5%計算之利息。嗣原告於98年11月9日訴訟中追加以不當
    得利法律關係，請求被告返還短少分配予派下員即原告之款
    項，與原起訴主張被告侵害其派下共有權應分派款項之侵權
    行為法律關係，乃基於同一之基礎事實，於社會生活上可認
    為有同一或關聯性，可期待於同一程序中加以解決，且無礙
    於被告之防禦及訴訟終結，核與上開規定相符，應予准許。
參、被告丙○○、乙○○未於最後言詞辯論期日到場，核無民事
    訴訟法第386條各款所列情形，爰依原告之聲請，由其一造
    辯論而為判決。
乙、實體事項：
壹、原告起訴主張：原告於95年11月20日經本院95年度訴字第57
    58號判決確認原告對被告祭祀公業周振竹有派下權存在，而
    被告甲○○、丁○○、丙○○與乙○○4人（下稱甲○○等4
    人）於93年前（或更早）以收買之方式，使被告祭祀公業周
    振竹中除原告以外過半數派下員，將位於臺北市○○區○○
    段5小段30之1地號（面積529平方公尺）、30之2地號（面積
    495平方公尺）及37之2地號（面積521平方公尺）等之土地
    持有部分（下稱系爭土地）先信託登記予該4人，甲○○等4
    人復於93年7月2日，故意違反該公業於88年間作成「本公業
    所有系爭土地出售訂定每坪新臺幣105萬元正之價格分別同
    意出售」之派下員大會決議，以每坪73萬8千元之價格低價
    售予訴外人黃榮華，較決議出售金額之金額少145,818,000
    元（計算式：105x467.36=490,728,000元減實際價格344,91
    0,000元等於145,818,000元），若以當時系爭土地之市場價
    值及以祭祀公業共38房計算，每房大約受有3,837,315.79元
    之損害（實際損害之計算以所鑑定市場價值為準），且賣出
    系爭土地領取價款後，該4人並未合理分配各派下員按房份
    所應得之價金，若有派下員異議者，該4人即以倘不接受所
    分配價金，則完全不予分配之方式，使除原告以外之派下員
    接受該4人所指定之分配額度，不願與原告併同起訴，整個
    祭祀公業周振竹亦放任該4人分配價款未對其等有所質疑，
    被告等共同侵害原告之共有權。而訴外人原告之弟即周相均
    ，因此僅領取由訴外人即被告丙○○之妻周陳秀真開立之支
    票共20萬3千元。爰依不當得利及侵權行為之法律關係先為
    一部請求，並聲明：(一)被告應連帶給付原告100萬元，及自
    起訴狀繕本送達翌日起至清償之日止，按年息5%計算之利息
    。(二)願供擔保，請准宣告假執行。
貳、被告抗辯：
    原告已於本件訴訟前就同一事件向本院訴請被告甲○○等4
    人侵權行為損害賠償、不當得利，並經本院97年度訴字第52
    36號判決駁回及其假執行之聲請確定在案，不得更行起訴。
    該88年派下員大會決議之價格有效期只有3個月，因系爭土
    地遭查封，為避免被法院拍賣，後來經過祭祀公業派下員同
    意以每坪73萬8千元出售。本件原告主張除原告之外其他派
    下員皆已接受被告等4人之價金分配，顯然其係認為除原告
    之外之派下員侵害其共有權，並非被告祭祀公業周振竹；祭
    祀公業財產為公同共有，並非分別共有，若依原告主張係被
    告祭祀公業周振竹之系爭土地遭派下員及被告甲○○等4人
    侵害，則損害賠償應亦為公同共有債權，應返還予全體派下
    員，不得由原告一人受領，亦無適用民法第821條規定之餘
    地，由原告一人提起本件訴訟，當事人並不適格。另原告主
    張之侵權行為發生於93年7月或9月間，已罹侵權行為2年之
    消滅時效。且原告於96年始經判決確定取得派下員資格，93
    年7月或9月並非派下員，並無任何權益受損，原告請求欠缺
    權利保護要件等語資為抗辯。被告均聲明：(一)駁回原告之訴
    及假執行之聲請。(二)如受不利判決，願供擔保請准宣告免為
    假執行。
參、兩造不爭執事項：
一、原告前提起增列伊為被告祭祀公業周振竹之派下員訴訟，於
    95年12月18日經本院95年度訴字第5758號確定判決確認原告
    對被告祭祀公業周振竹有派下權存在，有本院95年度訴字第
    5758號判決附卷可參（本院卷第22-23頁）。
二、被告祭祀公業周振竹於93年間管理人為周萬福、周日勝，96
    年間周萬福死亡，至今僅有周日勝為管理人。被告祭祀公業
    周振竹分為大二房及大四房系統，由周日勝管理大二房，周
    萬福死亡前管理大四房，原告、被告丙○○、乙○○屬於大
    四房，被告甲○○、丁○○為大二房系統，其中被告丁○○
    僅為派下子孫，為兩造所不爭執（見本院卷第73頁98年6月
    18 日言詞辯論筆錄）。
三、被告祭祀公業周振竹於88年10月17日之派下員大會會議紀錄
    中，討論關於公業所有系爭土地處分案，決議內容包括：「
    …決議：(一)支付佃農補償金本公業只願支付新臺幣貳仟萬正
    其餘超過數額貳仟萬以上時由買主負擔支付，含訴訟費用。
    (二)本公業所有系爭土地出售訂定每坪新臺幣壹佰零伍萬元正
    之價格分別同意出售。(三)本公業同意出售並授權管理人處分
    出售期限三個月內有效完成。…」，有派下員大會會議紀錄
    附卷可佐（本院卷第17頁）。
四、系爭土地由被告甲○○等4人與訴外人黃榮華於93年7月2日
    簽訂買賣契約書，以每坪73萬8千元出售，有買賣契約書在
    卷可徵（本院卷第18-19頁）。
五、原告前以被告甲○○、丁○○、丙○○與乙○○4人對祭祀
    公業周振竹財產有侵權行為及依據不當得利之法律關係起訴
    ，於97年9月26日經本院97年度訴字第5236號判決以原告未
    經其他祭祀公業周振竹派下員同意，亦未列兩造以外其他祭
    祀公業派下員為原告，當事人不適格，且原告依據派下員分
    配請求權請求分配出售系爭土地之所得，應向祭祀公業為之
    ，故就此部分同屬當事人不適格為由，認原告之訴顯無理由
    判決駁回原告之訴確定，有本院97年度訴字第5236號判決在
    卷可佐（本院卷第47-50頁）。
六、原告前曾以被告丙○○、乙○○故意違反祭祀公業周振竹於
    88年間作成「本公業所有系爭土地出售訂定每坪新臺幣105
    萬元正之價格分別同意出售」之派下員大會決議，以每坪73
    萬8千元之價格低價售予訴外人黃榮華而收取回扣，且不公
    開帳冊及價金流向，拒絕分配價金，而涉有背信、侵占罪嫌
    ，向本院檢察署檢察官提起告訴，經檢察官為不起訴處分，
    有97年度偵字第15397號不起訴處分書在卷可參（本院卷第
    74-78頁）。
肆、得心證之理由：
    原告主張被告甲○○等4人於93年7月2日故意違反被告祭祀
    公業周振竹於88年間作成「本公業所有系爭土地出售訂定每
    坪新臺幣105萬元正之價格分別同意出售」之派下員大會決
    議，以每坪73萬8千元之價格低價售予訴外人黃榮華，較決
    議出售金額之金額少145,818,000元，不公開帳冊及資金流
    向，拒絕合理分配價金，使原告就派下權享有之共有權受有
    損害等語，被告則以前詞置辯，是以，本件之爭點為：(一)原
    告提起本件訴訟，是否為本院97年度訴字第5236號確定判決
    之既判力效力所及？(二)本件是否有當事人不適格之問題？原
    告主張之侵權行為請求權是否已罹於時效？原告主張之侵權
    行為及不當得利請求權是否有理由？茲審究如下：
一、原告提起本件訴訟，是否為本院97年度訴字第5236號確定判
    決之既判力效力所及？
    按除別有規定外，確定之終局判決就經裁判之訴訟標的，有
    既判力，民事訴訟法第400條第1項定有明文。惟按訴訟法上
    所謂一事不再理之原則，乃指同一事件已有確定之終局判決
    者而言。其所謂同一事件，必同一當事人就同一法律關係而
    為同一之請求，或就同一訴訟標的求為相反之判決，或求為
    與前訴可以代用之判決，否則，即不得謂為同一事件，自不
    受確定判決之拘束（參最高法院82年度台上字第1612號判決
    要旨）。又訴訟標的，乃原告為確定其私權之請求，或所主
    張或否認之法律關係是否存在，欲法院對之加以審判之對象
    。而為法院審判對象之法律關係，應為具體特定之權利義務
    關係，而非抽象之法律關係，即原告起訴以何種法律關係為
    訴訟標的，應依原告起訴主張之原因事實定之，原告前後主
    張之原因事實不同，其為訴訟標的之法律關係自亦不同，即
    非同一事件（參照最高法院84年度台上字第2194號判決要旨
    ）。查本件原告於前訴訟中係以甲○○、丁○○、丙○○與
    乙○○4人為被告，而本件原告除以被告甲○○4人為被告外
    ，更以周日勝即祭祀公業周振竹為被告，與前訴當事人並非
    同一。且前訴主張被告甲○○等4人故意違反祭祀公業周振
    竹於88年間作成「本公業所有系爭土地出售訂定每坪新臺幣
    105萬元正之價格分別同意出售」之派下員大會決議，以每
    坪73萬8千元之價格低價售予訴外人黃榮華，且不公開帳冊
    及價金流向，拒絕分配價金，以該4人對祭祀公業周振竹財
    產有侵權行為及依據不當得利之法律關係請求損害賠償並返
    還價金等情，經本院於97年9月26日以97年度訴字第5236號
    判決認原告及被告之當事人均不適格，不經言詞辯論判決駁
    回確定，有該判決1份在卷可稽（本院卷第47-50頁），並經
    本院調卷查明屬實，原告於前訴訟所主張之訴訟標的既未經
    實體判決，即無既判力可言，揆諸首揭說明，即非同一事件
    ，自無一事不再理原則之適用，是被告抗辯本件應受前訴訟
    既判力之拘束云云，委無可取。
二、本件是否有當事人不適格之問題？原告主張之侵權行為請求
    權是否已罹於時效？原告主張之侵權行為及不當得利請求權
    是否有理由？
(一)、原告起訴主張被告對祭祀公業周振竹財產有侵權行為及不當
    得利部分，惟祭祀公業周振竹，為非法人團體，並無侵權行
    為能力，且依原告主張被告甲○○等4人低價賣出系爭土地
    等情，祭祀公業周振竹為受損害之人，亦無不當得利之可言
    ，是原告以祭祀公業周振竹為被告，難認屬被告當事人適格
    。又被告甲○○4人，既係以每坪73萬8千元出賣系爭土地，
    而非以每坪105萬元賣出系爭土地，即無出賣系爭土地差額
    之款項，亦無受有未分配予原告派下權應得款項之不當得利
    可言，原告主張被告甲○○等4人受有不當得利，在法律上
    亦顯無理由。又被告甲○○等4人，處分派下員公同共有之
    財產，原告依派下員分配請求權請求分配上開出售土地之所
    得，應向祭祀公業周振竹為之，原告以派下員丙○○、乙○○、甲○○、丁○○等4人為被告請求分配派下員應得之款
    項，亦屬被告當事人不適格。
(二)、按消滅時效，因左列事由而中斷：三、起訴。因起訴而中斷
    之時效，自受確定判決，或因其他方法訴訟終結時，重行起
    算。因侵權行為所生之損害賠償請求權，自請求權人知有損
    害及賠償義務人時起，2年間不行使而消滅。自有侵權行為
    時起，逾10年者亦同。民法第129條第1項第3款、第137條第
    2項、第197條第2項定有明文。查原告前以被告甲○○等4人
    對被告祭祀公業周振竹財產依侵權行為之法律關係起訴，本
    院於97年9月26日以97年度訴字第5236號判決認原告之訴顯
    無理由，當事人不適格，判決駁回原告之訴確定，有本院97
    年度訴字第5236號判決在卷可佐（本院卷第47-50頁），兩
    造亦不爭執，依據前揭法條，自受確定判決時，應重行起算
    侵權行為之時效，本件原告於97年11月10日起訴，有民事起
    訴狀本院收狀戳章可稽（本院卷第2頁），尚未罹於2年之消
    滅時效，是被告抗辯原告主張之侵權行為於93年7月至9月間
    發生，已罹於2年短期時效等語，並非可採。
(三)、被告祭祀公業周振竹於88年10月17日召開派下員大會係為解
    決與佃農爭議訴訟問題，決議「…(二)本公業所有系爭土地出
    售訂定每坪新臺幣壹佰零伍萬元正之價格分別同意出售。(三)
    本公業同意出售並授權管理人處分出售期限三個月內有效完
    成。…」，惟系爭土地未能於上開3個月期限內出售，嗣其
    中30之1地號土地被查封，其復於93年6月5日召開大四房派
    下員會議，針對系爭土地處分決議授權管理人以每坪80萬元
    以上辦理出售、及耕地375補償、撤銷查封登記事宜，且於
    臨時動議決議，倘大四房之買主未能配合簽約，同意配合大
    二房之買主辦理出售簽約事宜，惟出售價格每坪不得低於公
    告現值（即每坪72萬6千元以上），並應於授權書上載明最
    低價格。因應買方要求，被告祭祀公業周振竹先將系爭土地
    信託登記予被告甲○○等4人，其等隨即於土地被法院拍賣
    前，將系爭土地以每坪73萬8千元出售予訴外人黃榮華，黃
    榮華簽發支票支付該4人各500萬元之仲介費，大二房及四房
    因此各分得1千萬元，大四房再將1千萬元分配給11名派下員
    、2位信託人即被告丙○○、乙○○及訴外人即見證人代書
    歐陽光裕各70萬仲介費用，被告丙○○部分則再轉給訴外人
    周長春40萬元及原告30萬元等情，經臺灣臺北地方法院檢察
    署檢察官以97年度偵字第15397號不起訴處分書為不起訴處
    分，有該不起訴處分書、派下員大會會議紀錄在卷可佐（本
    院卷第74-78頁、本院5236號卷原證三），為兩造所不爭執
    ，可見88年派下員大會決議之出售條件僅3個月內有效，被
    告甲○○等4人，方依據93年6月5日之派下員大會決議，配
    合大二房出售系爭土地，且價格高於該次會議決議之最低價
    格，尚難認被告甲○○等4人有何侵害祭祀公業周振竹或原
    告權利之事實。此外，原告亦未提出其他證據證明被告等甲○○等4人有何侵害原告權力之事實，從而，原告主張被告
    甲○○等4人故意違反88年派下員大會決議之出售價格低價
    賣出系爭土地，應負侵權行為損害賠償責任等語，並無理由
    。
伍、綜上所述，原告主張被告等共同違反派下員大會決議之價格
    ，低價賣出祭祀公業土地，造成原告對系爭土地共有權之損
    害，依民法侵權行為及不當得利法律關係請求被告連帶給付
    新台幣100萬元及自起訴狀繕本送達翌日起至清償日止，按
    年息5％計算之利息，顯無理由，應予駁回。本件原告既受
    敗訴判決，其假執行之聲請即失所附麗，亦應駁回。
陸、至兩造其餘之攻擊防禦方法及證據資料，經本院斟酌後，認
    為均不足以影響本判決之結果，自無一一詳予論述之必要，
    附此敘明。
柒、據上論結，原告之訴為無理由，依民事訴訟法第78條，判決
    如主文。
中    華    民    國    98    年    11    月    30    日
                  民事第一庭    法  官  楊晉佳
以上正本係照原本作成
如對本判決上訴，須於判決送達後20日內向本院提出上訴狀
中    華    民    國    98    年    11    月    30    日
                                書記官

司法院資訊處製作；財團法人民間司法改革基金會備份。
